臺灣高等法院臺南分院刑事判決　　　　 96年度上訴字第194號
上　訴　人　臺灣雲林地方法院檢察署檢察官
被　　　告　甲○○
上列上訴人因被告違反毒品危害防制條例案件，不服臺灣雲林地
方法院95年度訴字第888號中華民國96年1月3日第一審判決（起
訴案號：臺灣雲林地方法院檢察署95年度毒偵字第1232、1388號
），提起上訴，本院判決如下：
    主  文
原判決撤銷。
甲○○分別施用第一、二級毒品各二次，均累犯，處刑分別如附
表所示。應執行有期徒刑壹年伍月，扣案之第一級毒品海洛因沒
收銷毀之，包裝袋貳個、注射針筒柒支、糖粉壹包、木製毒品分
裝器壹支、生理食鹽水壹瓶，均沒收。
    事  實
一、甲○○前因施用毒品案件，經觀察、勒戒後，認無繼續施用
    毒品之傾向，於民國93年3 月24日釋放出所，並由臺灣雲林
    地方法院檢察署檢察官於同日以92年度毒偵字第986 號為不
    起訴處分確定。又因偽造文書案件，經法院判處有期徒刑3
    月確定，於93年6 月23日縮刑期滿執行完畢。詎仍不知戒除
    施用毒品習性，於上開觀察勒戒執行完畢釋放後5 年內，復
    在其位於雲林縣斗六市鎮○里○○街10號之住處，以將海洛
    因摻水後置於針筒內注射血管或以將海洛因摻入香菸內點燃
    後吸食其煙之方式，施用第1級毒品海洛因兩次（如附表編
    號１、２）；另又將甲基安非他命置於玻璃球內以火燒烤吸
    食其煙霧之方式，施用第2級毒品甲基安非他命兩次（如附
    表編號３、４）。嗣分別於(一)95年8月16日中午12時許，為
    警持搜索票在雲林縣斗六市○○里○○路227號李永隆（檢
    察官另案偵辦中）住處查獲，並扣得以其所有之包裝袋包裹
    之第1級毒品海洛因1包（淨重0.16公克）及其所有供施用海
    洛因所用之糖粉1包及注射針筒1支；(二)95年9月7日下午5時
    50分許，為警在雲林縣斗六市○○路○段90號東京大藥局內
    查獲，並扣得以其所有之包裝袋包裹之第1級毒品海洛因1包
    （淨重0.07公克）及其所有供施用海洛因所用之注射針筒6
    支、木製毒品分裝器1支及生理食鹽水1瓶。
二、案經雲林縣警察局斗六、斗南分局報告臺灣雲林地方法院檢
    察署檢察官偵查起訴。
    理  由
一、上開事實，業據被告甲○○於警詢及偵審中坦承不諱，並有
    被告所有供施用海洛因所用之注射針筒7 支、糖粉1 包、木
    製毒品分裝器1 支、生理食鹽水1 瓶及白粉2 包扣案可佐，
    上開扣案之白粉經送鑑驗結果，均含有毒品海洛因成分（淨
    重分別為0.16、0.07公克），有法務部調查局95年9 月16日
    調科壹字第09523016440 號、95年10月22日調科壹字第0952
    3027900 號鑑定書各1 紙在卷足憑（雲檢毒偵1232號卷第23
    頁、雲檢毒偵1388號卷第18頁）。而被告2 次為警查獲時所
    採尿液送驗結果，均呈嗎啡陽性反應（按海洛因係由嗎啡經
    化學合成而製得，經注射或吸食進入人體後，因代謝分解成
    嗎啡，因此注射或吸食海洛因後，由尿液中檢驗結果仍為嗎
    啡反應）及甲基安非他命反應，此分別有雲林縣警察局查獲
    煙毒麻管嫌犯尿液送檢真實姓名登記簿、雲林縣斗南分局查
    獲煙毒麻管嫌犯尿液送檢真實姓名對照表各1 紙及詮昕科技
    股份有限公司95年8 月30日、95年9 月30日濫用藥物尿液檢
    驗報告各1 份在卷可稽（雲檢毒偵1232號卷第18-19 頁、雲
    檢毒偵1388號卷第21、23頁（23頁係白色粉末）），足認被
    告上開自白與事實相符，堪可採信。
二、又被告前因施用毒品案件，經觀察、勒戒後，認無繼續施用
    毒品之傾向，於93 年3月24日釋放出所，並由臺灣雲林地方
    法院檢察署檢察官於同日以92年度毒偵字第986號為不起訴
    處分確定等情，有臺灣高等法院被告前案紀錄表1份在卷可
    參。被告於觀察勒戒執行完畢釋放後，5年內再犯本件施用
    毒品之事證明確，犯行堪以認定。
三、按海洛因、甲基安非他命分別為毒品危害防制條例第2 條第
    2項第1、2款所明定之第1、2級毒品。核被告甲○○所為，
    係犯毒品危害防制條例第10條第1項之施用第1級毒品罪，及
    同條第2項之施用第2級毒品罪。其非法持有第1級毒品海洛
    因、第2級毒品甲基安非他命之低度行為，已為其施用之高
    度行為所吸收，均不另論罪。又被告有如犯罪事實欄所述之
    前案科刑及執行紀錄，有卷附臺灣高等法院被告前案紀錄表
    可按，其受有期徒刑之執行完畢，5年以內故意再犯有期徒
    刑以上之罪，為累犯，應依刑法第47條第1項之規定，各加
    重其刑，被告所犯上開各罪間，犯意各別，行為互異，應予
    分論併罰。又本件被告最後施用第2級毒品甲基安非他命之
    時間為95年9月5日晚上11、12時許，業據被告供明在卷（原
    審卷第23頁），起訴書記載被告係施用至95年9月7日為警採
    尿回溯前96小時內之某時止，容有未洽，附此敘明。至被告
    於本院準備程序時辯稱其每次均係同時將第一、二級毒品放
    在玻璃球以燒烤方式吸食的等語，然查被告係將海洛因摻水
    後置於針筒內注射血管或以將海洛因摻入香菸內點燃後吸食
    其煙之方式施用海洛因，另又將甲基安非他命置於玻璃球內
    以火燒烤吸食其煙霧之方式，施用第2級毒品甲基安非他命
    等情，業據被告於警訊、偵查及原審審理中供述甚詳，又兩
    次均查獲有供施用海洛因所用之注射針筒扣案足憑，故被告
    所辯其均係同時將第一、二級毒品放在玻璃球以燒烤方式吸
    食的等語，顯與事實不符，不足採信，合予敘明。
四、原審法院判決據以論科，固罪無見，惟如附表所示時間之
    外，除被告所供外，並無其他證據可佐，自難認該期間被告
    亦有施用第一、二級毒品，原審併予認定論科，容有未洽。
    公訴人起訴認被告分別施用第一、二級毒品海洛因多次，
    為集合犯，原審亦認係集合犯，為包括一罪據以論科，然查
    被告行為後，刑法第56條連續犯之規定，業於94年1月7日修
    正公布刪除，並於95年7月1日施行，按對於施用毒品者其每
    次施用毒品行為，除合乎以下要件（確因施用毒品已成癮
    而無法戒除，「反覆」於「短時間」內「密集」所為），
    可依發展「接續犯或包括一罪」之理論，認為構成單一犯罪
    之外，原則上各次吸毒行為，應認為均單獨成立一個犯罪行
    為（臺灣高等法院暨所屬法院95年法律座談會刑事提案第13
    號研討結論），即每次施用毒品行為，均應該當毒品危害防
    制條例第10條規定之構成要件，因此施用毒品成癮者，其多
    次施用毒品行為，在犯罪認識上，其應存在有數個犯罪為是
    ，要難認係出於同一之犯意之為集合犯，按本件被告各次施
    用時間相距有20日許，並非於「短時間」內「密集」所為，
    是原審認係出於同一之犯意為集合犯，自有違誤，從而公訴
    人據此提起上訴為有理由，原判決既有可議，自應予撤銷，
    爰審酌被告屢經警查獲，仍予施用，不知悔改，及其施用方
    法、手段、施用次數，惟念其犯後坦承犯行、態度尚稱良好
    等一切情狀，各分別量處如主文所示之刑，並定其應執行刑
    。扣案如主文所示之毒品海洛因，係查獲之第1級毒品，不
    問屬於犯人與否，均應依毒品危害防制條例第18條第1項前
    段規定沒收銷燬之。至包裹上開海洛因之包裝袋2個，並非
    不可與毒品分離，其係毒品之外包裝，用於包裹海洛因，乃
    被告所有供施用海洛因所用之物；又注射針筒7支、糖粉1包
    、木製毒品分裝器1支、生理食鹽水1瓶，均係被告所有供施
    用海洛因所用之物，已為被告自承在卷，均應依刑法第38條
    第1項第2款之規定沒收之。
五、本院認所謂「集合犯」不妥之理論及依據：
  (一)被告行為後，刑法第56條連續犯之規定，業於94年1月7日修
    正公布刪除，並於95年7月1日施行，按對於施用毒品者其每
    次施用毒品行為，除合乎以下要件（確因施用毒品已成癮
    而無法戒除，「反覆」於「短時間」內「密集」所為），
    可依發展「接續犯或包括一罪」之理論，認為構成單一犯罪
    之外，原則上各次吸毒行為，應認為均單獨成立一個犯罪行
    為（臺灣高等法院暨所屬法院95年法律座談會刑事提案第13
    號研討結論），即每次施用毒品行為，均應該當毒品危害防
    制條例第10條規定之構成要件，因此施用毒品成癮者，其多
    次施用毒品行為，在犯罪認識上，其應存在有數個犯罪為是
    ，要難認係出於同一之犯意之為集合犯，非為起訴效力所及
    ，再查連續犯之廢止，乃於回歸連續犯數罪之本質，並考慮
    刑罰公平原則，避免多次犯罪僅科以一次刑罰，引發鼓勵犯
    罪質疑，及犯罪次數與刑度輕重失衡之流弊，此為法界數十
    年來所凝聚，並落實為法律修正之共識，是倘於廢止連續犯
    之規定後，在與接續犯或集合犯概念不符之情形下，猶予以
    擴張適用，則集合犯或接續犯之概念終將重蹈連續犯之覆轍
    ，連續犯廢止之目的將成泡影，刑法改革亦成空談。
  (二)按所謂可依發展「接續犯或包括一罪」之理論，認為構成單
    一犯罪，除以上論述之外，本院以為仍有下列諸多理論上之
    不妥之處：
  按我國過去司法實務從未認定吸毒為集合犯，所謂毒品之「
    成癮性」只是被告犯罪之主觀動機，成癮性不等於犯罪故意
    ，成癮性也並非毒品罪之專有現象，其他如特殊性癖好之性
    犯罪（偷窺狂、戀童癖）、或特殊偷竊犯罪（專偷女性內衣
    褲）也有成癮性現象。除非是「時空密接」的接續犯罪，否
    則難以僅因成癮性即可論以包括一罪。
  被告二次查獲施用毒品之時間，前後相差達二十日，能否認
    為係基於單一故意而生，實有疑問，雖被告謂期間約2至3天
    施用一次，惟除被告自白外，並無其他佐證。況且被告既然
    在95年08月16日犯行敗露，又接受驗尿及警訊偵查，釋放後
    本應潔身自愛，對毒品有所警惕才是，縱有犯意也是另外萌
    生所致。若吸毒者藉口「延續單一犯意」而放肆吸毒，事後
    向法院要求僅能論以包括一罪，並非此次刑法刪除連續犯之
    初衷。
  罪數的認定，最重要精神是「充分清算原則」與「禁止雙重
    評價原則」，論罪既要充分顯露犯罪的不法內涵，又不能重
    複處罰淪於過苛。按主張「集合犯」者之立論基礎，在於將
    本質上重複發生的犯行，包括地評價為一罪，可免過苛處罰
    或雙重評價風險云云。然查施用毒品犯罪，具有隱密性質，
    極少留下證據，偵查機關之舉證，主要是依賴科學鑑定之結
    果（驗尿報告、毛髮鑑定），如果沒有鑑定證據，縱然被告
    自白過去如何多次施用毒品，也難認定成立犯罪。所以即便
    被告吸毒成癮，能在嚴格證據主義下，被認定為犯罪者，也
    僅有最後一小部分犯行，絕大部分吸毒犯行都已淪為「犯罪
    黑數」，無從追究。因此，司法實務若針對吸毒犯行，各別
    論罪處罰，並無重複評價或過苛處罰之疑慮。反之，若採取
    「集合犯」概念，則有未能充分評價犯罪之缺失，等於是變
    相鼓勵吸毒犯罪，不論被警察查到多少次，到最後都是一條
    罪而已，所以『吸了被抓，抓了放人，放了再吸，吸了再被
    抓』重複循環，無所顧忌，又豈是此次刑法刪除連續犯之初
    衷。
六、被告經合法傳喚無正當理由不到庭，爰不待其陳述逕行判決
    。
七、據上論斷，應依刑事訴訟法第369條第1項前段、第364條、
    第299條第一項前段、第371條、毒品危害防制條例第10條第
    1項、第2項、第18條第1項前段，刑法第11條前段、第38 條
    第1項第2款、第51條第5款，判決如主文。
本案經檢察官羅清溪到庭執行職務。
中　　華　　民　　國　　96　　年　　3　　月　　20　　日
                  刑事第三庭   審判長法　官  陳義仲
                                     法　官  蘇清水
                                     法　官  宋明蒼
右正本證明與原本無異。
施用第二級毒品部分不得上訴。
施用第一級毒品部分如不服本判決，應於判決送達後十日內向本
院提出上訴狀，其未敘述理由者並應於提出上訴狀後十日內向本
院補提理由書（應附繕本)。
                                     書記官  翁心欣
中　　華　　民　　國　　96　　年　　3 　　月　　20　　日
附錄本案論罪科刑法條全文：
毒品危害防制條例第10條：
施用第一級毒品者，處6月以上5年以下有期徒刑。
施用第二級毒品者，處3年以下有期徒刑。
【甲○○施用毒品各次時間及處刑附表】
┌──┬───┬──────┬───┬──────────────────┐
│編號│種類  │時        間│地  點│處  刑                              │
├──┼───┼──────┼───┼──────────────────┤
│ 1  │第一級│96年8月15日 │住  處│有期徒刑柒月，扣案第一級毒品淨重0.16│
│    │毒  品│上午8－9時許│      │公克沒收銷燬之、毒品包裝袋一個、糖粉│
│    │      │            │      │一包、注射針筒1支均沒放。           │
├──┼───┼──────┼───┼──────────────────┤
│ 2  │第一級│96年9月6日晚│住  處│有期徒刑捌月，扣案第一級毒品淨重0.07│
│    │毒  品│11時30分許  │      │公克沒收銷燬之、毒品包裝袋一個、木製│
│    │      │            │      │毒品分裝器1支、生理食鹽水一瓶、注射 │
│    │      │            │      │針筒6支均沒放。                     │
├──┼───┼──────┼───┼──────────────────┤
│ 3  │第二級│96年8月16日 │住  處│有期徒刑參月。                      │
│    │毒  品│回溯96小時內│      │                                    │
├──┼───┼──────┼───┼──────────────────┤
│ 4  │第二級│96年9月5日晚│住  處│有期徒刑肆月。                      │
│    │毒  品│11、12時左右│      │                                    │
└──┴───┴──────┴───┴──────────────────┘
